臺灣高等法院民事判決
110年度重上字第291號
上  訴  人  富竑物流有限公司

法定代理人  陳建龍  
訴訟代理人  吳任偉律師                      
被 上訴 人  泰山企業股份有限公司

法定代理人  詹景超  
訴訟代理人  張作詮律師              
            洪巧華律師
            翁偉倫律師
上列當事人間請求給付租賃違約金事件，上訴人對於中華民國11
0年2月25日臺灣臺北地方法院第一審判決（109年度北重訴字第5
號）提起上訴，本院於111年5月10日言詞辯論終結，判決如下：
    主      文
原判決關於命上訴人給付違約金逾新臺幣伍佰柒拾伍萬貳仟捌佰
元部分，及該部分假執行之宣告，暨訴訟費用之裁判均廢棄。
上開廢棄部分，被上訴人在第一審之訴及假執行之聲請均駁回。
其餘上訴駁回。
第一、二審訴訟費用，由被上訴人負擔百分之二十八，餘由上訴
人負擔。
    事實及理由
本件於第二審上訴程序中，被上訴人之法定代理人於民國111
　年1月19日由詹逸宏變更為詹景超，有該公司之變更登記表可
　稽（見本院卷第339至344頁），詹景超聲明承受訴訟，核無不
　合，應予准許。
按原告於判決確定前，得撤回訴之全部或一部。但被告已為本
  案之言詞辯論者，應得其同意。民事訴訟法第262條第1項定有
  明文。本件被上訴人於原審依兩造所立倉庫租賃契約書（下稱
  系爭租約）第6條第2項約定及民法第179條規定，請求：㈠上訴
  人遷讓返還如附件所示門牌：高雄市○○區○○○路00號之房屋全
  部（含A至C倉，下合稱系爭倉庫）；㈡給付自108年5月1日起至
  返還系爭倉庫之日止（下稱系爭A期間）每日以新臺幣（下同
  ）1萬8,000元計算之違約金；㈢按月給付自110年1月1日起至返
  還系爭倉庫之日止（下稱系爭B期間）之不當得利18萬元，並
  加計自原審追加起訴狀繕本送達翌日起算之法定遲延利息。原
  審判命上訴人遷讓返還系爭倉庫、按日計付系爭A期間每日以1
  萬元計算之違約金，及按月給付系爭B期間之不當得利18萬元
  暨法定遲延利息，駁回被上訴人之其餘請求。被上訴人就其受
  敗訴判決部分未聲明不服，並於第二審程序中撤回前述第㈠、㈢
  項部分之訴，且獲上訴人之同意（見本院卷第356至357、383
  頁）；復因上訴人已於110年7月8日遷讓返還系爭倉庫，而更
  正或補充其事實上或法律上之陳述，就前述㈡項特定為請求上
  訴人給付799萬元（即108年5月1日起至110年7月8日返還前一
  日止，共計799天，每日以1萬元計算之違約金；見本院卷第27
  5至276頁），核與民事訴訟法第256條之規定相符，均應准許
  （未繫屬本院部分，下不贅述）。
被上訴人主張：兩造於民國106年間簽訂系爭租約，約定上訴人
  向伊承租系爭倉庫，租期自106年7月1日起至111年6月30日止
  ，每月租金18萬元。又伊依系爭租約第7條第2項之約定，得隨
  時終止該契約之全部或任何一部，但應於2個月前通知上訴人
  ，且其不得據此向伊請求任何賠償。嗣伊因對於系爭廠房另有
  其他商業考量，已於108年2月間發函通知上訴人於同年4月30
  日終止系爭租約。其於該租約終止後，負有立即遷讓返還系爭
  倉庫之義務，卻拒不履行，遲至110年7月8日始遷讓返還系爭
  廠房。上訴人依同約第6條第2項後段約定，就前述期間，應按
  日計付以每日租金額3倍計算之懲罰性違約金（3倍日額原為1
  萬8,000元，伊僅以1萬元計算；下稱系爭違約金）等情，爰依
  前揭違約金之約定，求為命上訴人給付799萬元之判決（原審
  就上開部分為上訴人敗訴之判決，上訴人不服，提起上訴）。
  答辯聲明：上訴駁回。
上訴人則以：伊前自101年間起以每年換約1次之方式向被上訴
  人承租系爭倉庫之A倉，嗣訴外人即被上訴人管理部副總經理
  林俐婉及課長李承叡（下稱林俐婉等2人）於106年5、6月間，
  與伊商議可否承租系爭倉庫全部，租期自同年7月1日起算5年
  ，並口頭承諾租期間屆滿前不會行使契約終止權，伊因此同意
  簽約。詎被上訴人事後違反前揭約定，悖於誠信，對伊終止租
  約，所為意思表示無效或構成權利濫用不生效力。即令有效，
  被上訴人於108年5至9月間仍持續收受伊交付之租金並開立發
  票，應認兩造間已成立不定期之租賃關係，伊有權繼續使用系
  爭倉庫，並無遲延返還。否則其請求之違約金數額亦過高，應
  予酌減等語，資為抗辯。上訴聲明：㈠原判決關於命上訴人給
  付違約金部分，及該部分假執行之宣告均廢棄。㈡上開廢棄部
  分，被上訴人在第一審之訴及假執行之聲請均駁回。
查兩造於106年間簽訂系爭租約，上訴人向被上訴人承租其所有
  系爭倉庫，約定租期自106年7月1日起至111年6月30日止，每
  月租金18萬元，並於同約第6條第2項記載：「本租約租期屆滿
  或遭終止或解除時，乙方（即上訴人）應即搬遷，將租賃標的
  以原狀交還甲方（即被上訴人），不得異議，如有遲延，每逾
  1日應給付甲方相當於本租約日租金3倍之懲罰性違約金，並賠
  償甲方因此所肇致之一切損失」，及第7條第2項記載：「本租
  約租賃期限未滿，一方擬終止本租約，須於2個月前通知他方
  ，並獲他方同意。惟，甲方得隨時終止本租約之全部或任何一
  部，但應於2個月前通（知）乙方，乙方不得因此終止而向甲
  方請求任何賠償」等語。嗣被上訴人於108年2月間發函通知並
  於該月下旬送達上訴人將於同年4月30日終止系爭租約。其後
  ，上訴人已於110年7月8日遷讓返還系爭倉庫予被上訴人等情
  ，為兩造所不爭執，並有系爭租約、被上訴人所發存證信函及
  回執在卷可稽（見支付命令卷第9至30頁）。堪認被上訴人主
  張系爭租約業經伊依約於108年4月30日終止，上訴人自108年5
  月1日起為無權占用等語，核屬有據。
上訴人雖辯稱：伊自101年間起，以每年換約1次之方式，向被
  上訴人承租系爭倉庫中之A倉，嗣被上訴人之管理部副總經理
  及課長即林俐婉等2人於106年5、6月間，與伊商議可否承租系
  爭倉庫全部，租期自同年7月1日起算5年，且承諾被上訴人於
  前述期間屆滿前不會對伊行使契約終止權，伊因此同意簽約云
  云。惟其所辯被上訴人承諾於租期內不會終止租約乙情，核與
  系爭租約書記載顯然不符。證人李承叡證述：系爭租約簽立前
  ，曾透過LINE將該合約（草稿）傳給上訴人法定代理人陳建龍
  看過，並曾修改部分文字，系爭租約第7條第2項（後段）係表
  示被上訴人如果有業務上的需求，可以終止租約，但必須提前
  2個月告知上訴人。後來現場簽約時，兩造曾就該項條文進行
  討論，在解釋過被上訴人如無需求不會終止，上訴人即無異議
  當場用印，當初簽約時僅承諾上訴人可以將系爭倉庫轉租第三
  人，及被上訴人於租期中如無業務需求，不會收回，倘有需求
  亦會提早告知上訴人，給其時間準備，並無對上訴人保證不會
  提前終止租約之情事等語（見原審卷第203至207頁），核與證
  人林俐婉證稱：伊曾就系爭倉庫之租賃意向與上訴人見面進行
  過討論，主要是瞭解雙方業務狀況、建物現況，及就承租的重
  點即租金及承租的建物軟、硬體設備做溝通，被上訴人之主要
  承辦人為李承叡，在該次洽談承租意向時未論及租約終止之事
  ，亦無承諾上訴人於租期內不會終止租約，一切係以契約文字
  為準等語，大致相符（見原審卷第239至246頁）。徵以卷附李
  承叡與陳建龍間討論合約事宜之LINE通訊紀錄內容（見原審卷
  第277至281頁），可知李承叡僅承諾被上訴人如無業務需求不
  會提前終止租約。佐參上訴人為從事商業活動之公司，具有相
  當之立約經驗，當知日後欲推翻已形諸文字之契約條文不易，
  倘被上訴人確於簽約時承諾或保證不得提前終止租約，此涉及
  上訴人使用規劃（含轉租利益）之確保，衡情焉會未要求被上
  訴人修改前述契約條文之文字，或特別要求於書面中記載，致
  日後易生爭議，甚至舉證困難，益證上訴人此部分之抗辯，與
  經驗法則不符，而無足採。
至於證人蘇雲雀（即上訴人之經理）雖證稱：伊公司原僅向被
  上訴人承租A倉，後來B倉承租人退出後，被上訴人透過仲介一
  再尋覓租客未果，林俐婉等2人因此遊說上訴人承租系爭倉庫
  全部，並給予5年租期。伊等於簽約前雖有看過系爭租約草稿
  ，並認為系爭租約第7條第2項之約定不合理，但被上訴人表示
  法務說不能改，上訴人認為被上訴人為大公司，應該不會悖信
  ，所以仍然簽約等情（見原審卷第201至203頁），核與前揭事
  證不符，難以憑採。是被上訴人事後因另有其他商業考量（即
  欲收回系爭倉庫做為貨運物流之基地；見原審卷第112至113頁
  ），決定於108年4月30日終止租約，並依約於2個月前提前通
  知上訴人，俾利其準備搬遷事宜，難認乃悖於誠實信用原則，
  或專為損害上訴人利益而濫用終止權。從而，上訴人辯稱：被
  上訴人違反前揭口頭約定，悖於誠信，對伊終止租約，所為意
  思表示無效或構成權利濫用云云，均無可採。
再租賃定有期限者，其租賃關係，於期限屆滿時消滅；租賃期
  限屆滿後，承租人仍為租賃物之使用收益，須出租人不即表示
  反對之意思者，始得認為不定期限繼續契約，此觀民法第450
  條第1項、第451條規定即明。系爭租約原定租期為5年（106年
  7月1日起至111年6月30日），被上訴人於租期屆滿前之108年4
  月30日終止租約，並提前於2個月前通知上訴人，業如前述。
  足見兩造間之租賃關係，非因租賃期限屆滿而消滅；且被上訴
  人於終止後已一再促請上訴人儘速遷讓返還系爭倉庫，並表明
  適度給予補償，被上訴人係以待覓其他合適廠房為由而未立即
  搬遷等情，亦有兩造間於系爭租約終止後所為之往來函文可按
  （見原審卷第39至53頁），亦難認被上訴人就上訴人繼續使用
  系爭倉庫，有不即表示反對意思之事。況無權而使用他人之建
  物，客觀上受有相當於租金之利益，上訴人於系爭租約終止後
  ，以前述情詞繼續占用系爭倉庫，並按原租金數額給付款項，
  應屬自動返還前揭不當利益予被上訴人之行為，後者因此收受
  款項並開立發票，自無不合。故上訴人辯稱：兩造已因前述情
  事而另行成立不定期之租賃關係，伊有權繼續使用系爭倉庫，
  不負遲延返還而應給付違約金之責云云，亦無足取。
末按，約定之違約金額過高者，法院得減至相當之數額，民法
  第252條定有明文。此乃係賦與法院得依兩造所提出之事證資
  料，斟酌社會經濟狀況並平衡兩造利益而為妥適裁量、判斷之
  權限，且不問其違約金之作用為懲罰或損害賠償額之預定，均
  有上開規定之適用。另約定之違約金是否相當或過高，則應依
  一般客觀事實、社會經濟狀況及當事人所受損害情形，以為衡
  量之標準。若所約定之額數，與實際損害顯相懸殊者，法院自
  得酌予核減，並不因懲罰性違約金或賠償額預定性違約金而異
  。查系爭租約第6條第2項約定上訴人於系爭租約終止時，應即
  搬遷，並將系爭倉庫原狀交還被上訴人，如有遲延，每逾1日
  ，應給付相當於該租約租金日額3倍（計算式：月租18萬元\元
  ÷30天×3倍=1萬8,000元）之懲罰性違約金予被上訴人，並賠償
  後者因此所生之一切損失，業如前述。本院審酌：
㈠前述違約金約定，依前揭締約過程，乃經兩造磋商後所議定，
  除有民法第227條之2所定情事變更，或同法第251條、第252條
  所定違約金酌減等法定情形外，本諸契約自由之精神及契約嚴
  守之原則，雙方當事人固應受其拘束。惟系爭租約原定租期長
  達5年，總租金數額為1,080萬元（計算式：月租18萬元×12月×
  5年=1,080萬元），上訴人係因被上訴人之商請而簽立系爭租
  約，擴大承租範圍，並延長租期後，事後已支出一定之費用進
  行修繕工程（見原審卷第317、363至379頁之兩造協商交接事
  項及系爭倉庫修繕前後照片與估價單），且有一部轉租之規劃
  ，嗣系爭租約提前於108年4月30日終止，實際履約期間僅1年
  多，且上訴人就租約終止後繼續占用系爭倉庫所受相當於租金
  之利益，已依原租金數額計付予被上訴人，此亦為兩造所不爭
  ，堪認被上訴人因上訴人遲延搬遷所受前述收益損害，業經上
  訴人如數填補。佐參被上訴人雖主張伊擬收回系爭倉庫做為貨
  運物流之基地（見原審卷第112至113頁），依卷附資料尚無明
  確具體之規劃；另被上訴人稱因本件訴訟衍生交通、證人旅宿
  及其他成本等節，部分係屬訴訟費用負擔之範疇，難認全係因
  上訴人違約所生之損害等情狀，認系爭租約約定上訴人遲延時
  ，每逾1日即應按日給付被上訴人以租金日額3倍（即1萬8,000
  元）計算之違約金，實屬過高，應酌情核減為以前開數額4成
  即每日7,200元（計算式：1萬8,000元×0.4=7,200元）計算，
  較為公允。
㈡至於兩造爭訟期間C倉因故失火燬損，依火災鑑定報告雖難認定
  失火原因係可歸責於上訴人，惟其於租約終止，既負有原狀返
  還之義務，縱失火後曾因此支出相當之清理費用，亦難認此屬
  違約金酌減應予審酌之事項。從而，被上訴人依酌減後之系爭
  契約第6條第2項約定，請求上訴人給付575萬2,800元【計算式
  ：（108年5月1日至同年12月31日計245日＋109年全年計366日＋
  110年1月1日至同年7月7日〈7月8日返還當日不計入；見本院卷
  第275至276頁〉＝799日）×7,200元/日＝575萬2,800元】，為有
  理由，逾之則屬無據。
綜上所述，被上訴人依系爭租約第6條第2項約定，請求上訴人
  給付575萬2,800元，為有理由，應予准許；逾此部分之請求，
  為無理由，應予駁回。從而原審就超過上開應予准許部分，為
  上訴人敗訴之判決，自有未洽，上訴意旨指摘原判決此部分不
  當，求予廢棄改判，為有理由，爰由本院廢棄改判如主文第二
  項所示。至於上開應准許部分，原審為上訴人敗訴之判決，並
  無不合。上訴人仍執陳詞，指摘原判決此部分不當，求予廢棄
  改判，為無理由，應駁回其上訴。
本件事證已臻明確，兩造其餘攻擊、防禦方法及舉證，經核與
　判決結果無影響，爰不逐一論列，附此敘明。
據上論結，本件上訴為一部有理由、一部無理由，爰判決如主
　文。
中　　華　　民　　國　　111 　年　　 5　　月　　24　　日
                  民事第七庭    
                      審判長法  官  李昆霖
                            法  官  譚德周
                            法  官  林翠華
正本係照原本作成。
如不服本判決，應於收受送達後20日內向本院提出上訴書狀，其
未表明上訴理由者，應於提出上訴後20日內向本院補提理由書狀
（均須按他造當事人之人數附繕本）上訴時應提出委任律師或具
有律師資格之人之委任狀；委任有律師資格者，另應附具律師資
格證書及釋明委任人與受任人有民事訴訟法第466 條之1第1項但
書或第2項所定關係之釋明文書影本。如委任律師提起上訴者，
應一併繳納上訴審裁判費。
中　　華　　民　　國　　111 　年　　5 　　月　　24　　日
　　　　　　　　　　　　　  書記官  陳褘翎